ACORDAO-COMPLETO-2373947

ACÓRDÃO 11848/2019 ATA 37/2019 - PRIMEIRA CÂMARA

VISTOS, relatados e discutidos estes autos que tratam de ato de concessão de aposentadoria emitido pela Universidade Federal da Paraíba em favor da ex-servidora Maria Jose de Carvalho Costa;
ACORDAM os Ministros do Tribunal de Contas da União, reunidos em Sessão da 1ª Câmara, nos termos dos arts. 71, inciso III, da Constituição Federal, 1º, inciso V, e 39, inciso II, da Lei 8.443/1992 e 260, § 1º, do RITCU e ante as razões expostas pelo Relator, em:
9.1. considerar ilegal o ato de concessão de aposentadoria emitido em favor da Sra. Maria Jose de Carvalho Costa (XXX.078.044-XX) ;
9.2. dispensar a devolução dos valores indevidamente recebidos até a data da ciência pela Universidade Federal da Paraíba do presente acórdão, com base no Enunciado 106 da Súmula da Jurisprudência do TCU;
9.3. determinar à Universidade Federal da Paraíba, com base no art. 45 da Lei 8.443/1992, que:
9.3.1. faça cessar os pagamentos decorrentes do ato impugnado, comunicando ao TCU, no prazo de quinze dias as providências adotadas, nos termos do art. 262, caput, do Regimento Interno do TCU, art. 8º, caput, da Resolução-TCU 206/2007 e 19, caput, da Instrução Normativa-TCU 78/2018;
9.3.2. comunique à interessada o teor desta decisão, alertando-a de que o efeito suspensivo proveniente da interposição de eventual recurso não a exime da devolução dos valores percebidos indevidamente após a respectiva notificação, caso o recurso não seja provido;
9.3.3. no prazo de 30 (trinta) dias, contados da ciência desta decisão, envie a este Tribunal documentos comprobatórios de que a interessada está ciente da presente deliberação;
9.3.4. emita novo ato, livre da irregularidade mencionada, submetendo-o ao TCU, no prazo de trinta dias, consoante os arts. 262, § 2º, do Regimento Interno do TCU e 19, § 3º, da Instrução Normativa TCU 78/2018.

Ato de concessão de aposentadoria emitido pela Universidade Federal da Paraíba. Apreciação para fins de registro.

Primeira Câmara

Universidade Federal da Paraíba.

3. Interessado: Maria Jose de Carvalho Costa (XXX.078.044-XX).

13.1. Ministros presentes: Benjamin Zymler (na Presidência) e Vital do Rêgo (Relator).
13.2. Ministros-Substitutos convocados: André Luís de Carvalho e Weder de Oliveira.
13.3. Ministro-Substituto presente: Augusto Sherman Cavalcanti.

Maria Jose de Carvalho Costa

VITAL DO RÊGO

Adoto como relatório, com os devidos ajustes de forma, a instrução elaborada no âmbito da Secretaria de Fiscalização de Pessoal (peça 21) , com a qual se manifestou de acordo o corpo gerencial daquela unidade técnica especializada (peça 22) , a seguir transcrita:
INTRODUÇÃO
Trata-se de ato de concessão de aposentadoria de Maria Jose de Carvalho Costa, ex-docente da Universidade Federal da Paraíba, submetido, para fim de registro, à apreciação do Tribunal de Contas da União (TCU) , de acordo com o art. 71, inciso III, da Constituição Federal. 
O ato foi cadastrado e disponibilizado ao TCU por intermédio do Sistema de Apreciação e Registro de Atos de Admissão e Concessões (Sisac) , na forma dos arts. 2º, caput e incisos I a VI, e 4º, caput, da Instrução Normativa - TCU 78/2018.
EXAME TÉCNICO
Verificou-se, no ato em tela, cômputo de tempo de serviço obtido por meio de justificação judicial, correspondente a 2 anos, 8 meses e 18 dias. Diante disso, foi enviada diligência à origem (peça 1) com vistas à obtenção de documentos que comprovassem a regularidade da averbação.
Análise da resposta encaminhada pela Universidade esclarece que a contagem se refere, em verdade, ao tempo de serviço prestado sob condições insalubres em regime celetista, averbado em atendimento à sentença proferida no âmbito do Mandado de Segurança 97.4528-5, que transitou em julgado a favor da interessada (peça 5) . 
Sobre esse ponto, o TCU, nos termos do Acórdão 2008/2006-TCU-Plenário, de relatoria do Ministro Walton Alencar Rodrigues, em consonância com o posicionamento adotado pela Suprema Corte, passou a reconhecer a contagem ponderada de tempo exercido em atividade insalubre ao servidor que exerceu, como celetista no serviço público, atividades dessa natureza no período anterior à vigência da Lei 8.112/1990. 
Para esse fim, este Tribunal tem aceitado a averbação realizada de ofício pelo órgão/entidade de origem quando se trata de cargo cujas atribuições presumivelmente envolvam risco para a higidez física do profissional. Para os demais cargos, contudo, a referida contagem somente é admitida mediante a apresentação de certidão emitida pelo INSS ou, alternativamente, de laudo oficial que comprove a existência de risco à integridade física do servidor ou a presença de agentes nocivos à sua saúde no local de trabalho (Acórdão 691/2017-TCU-Primeira Câmara, relatado pelo Ministro Bruno Dantas e Acórdão 911/2014-TCU-Plenário, de relatoria do Ministro Benjamin Zymler) .
No caso ora analisado, tendo em vista o reconhecimento da insalubridade na esfera judicial, considera-se regular a correspondente averbação.
A partir da análise da documentação encaminhada pela UFPB, verifica-se ainda a averbação de 2 anos, 3 meses e 3 dias de tempo de exercício em atividade insalubre em período no qual a servidora esteve vinculada ao regime estatutário, decorrente do Mandado de Injunção 880 (peça 5, pg. 18-19) . 
Por intermédio da mencionada decisão judicial, o Supremo Tribunal Federal (STF) concedeu a ordem injuncional, para reconhecer a mora do Poder Público quanto à edição da lei que disciplina o artigo 40, § 4º, inciso III, da Constituição Federal, garantindo aos interessados o direito de ter seus pedidos de aposentadoria especial analisados pela autoridade administrativa competente à luz do artigo 57 da Lei 8.213/1991. 
 Visando resolver a questão da mora legislativa quanto ao disposto do artigo 40, § 4º, inciso III, da Constituição Federal, recentemente o STF editou a Súmula Vinculante 33, a qual supriu a lacuna deixada pelo Poder Público relativa à edição da lei complementar que regulamenta o supramencionado dispositivo constitucional. Assim, após a edição da Súmula Vinculante 33, aplicam-se ao servidor público, no que couber, as regras do regime geral da previdência social sobre aposentadoria especial de que trata o artigo 40, § 4º, inciso III, da Constituição Federal, até a edição de lei complementar específica. 
 Cabe esclarecer que os MI 880 e a Súmula Vinculante 33 reconhecem a omissão legislativa do artigo 40, § 4º, inciso III, da Constituição Federal. Desta forma, para as aposentadorias estatutárias especiais deferidas com base nesse fundamento, deverão ser observados os mesmos critérios para as aposentadorias especiais deferidas àqueles vinculados ao regime geral de previdência social, nos termos do artigo 57 da Lei 8.213/1991.
 No presente caso, contudo, a aposentadoria fora concedida com base no art. 8º, incisos I, II e III, da Emenda Constitucional 20/1998, o que demonstra que a origem utilizou critérios de contagem ponderada de tempo de serviço para uma aposentadoria com fundamento diverso daquele amparado pela Súmula Vinculante 33 e pela ordem injuncional deferida à interessada, o que a torna ilegal.
 Nesse sentido são os Acórdãos 735/2014-TCU e 3.373/2016-TCU, ambos da 1ª Câmara e relatados pelo Ministro Walton Alencar Rodrigues.
 Ressalte-se que, se excluído o tempo insalubre indevidamente averbado, a servidora não conta com tempo suficiente para aposentadoria com proventos integrais, como vem sendo pago. 
 Instada a se manifestar, nos termos do Acórdão 587/2011-TCU-Plenário, de relatoria do Ministro Valmir Campelo (peça 14) , a interessada apresentou defesa (peça 17) , na qual alega que, por ter sido sua aposentadoria concedida há mais de 17 anos, o TCU estaria impedido de revê-la porque teria operado a decadência administrativa. 
 Quanto a este ponto, a jurisprudência do TCU e do STF são cristalinas no sentido de que de que os atos de aposentadoria, reforma e pensão têm natureza jurídica de atos complexos, só se aperfeiçoando com o registro do TCU. A aplicação do instituto da decadência administrativa no âmbito desse Tribunal, quando do exercício de sua competência constitucional de apreciação de atos de pessoal para fins de registro, já foi amplamente debatida nesta Corte, inclusive com a edição da Súmula TCU 278, a seguir transcrita: 
Os atos de aposentadoria, reforma e pensão têm natureza jurídica de atos complexos, razão pela qual os prazos decadenciais a que se referem o § 2º do art. 260 do Regimento Interno e o art. 54 da Lei nº 9.784/99 começam a fluir a partir do momento em que se aperfeiçoam com a decisão do TCU que os considera legais ou ilegais, respectivamente.
 Logo, o longo decurso de prazo não tem o condão de tornar legais os atos eivados de vícios. O decurso do prazo leva tão somente à obrigatoriedade da instauração do contraditório por esta Corte de Contas, o que foi observado no caso em exame. Assim, não merecem prosperar os argumentos da defesa. 
 Por fim, cumpre mencionar que foi identificado por esta Unidade e questionado em diligência (peça 10) o fato da servidora se encontrar em atividade na UFPB, em razão de nova admissão, ocorrida em 11/4/2002, e ter obtido concessão de Isenção de Imposto de Renda por doença especificada em lei em 8/2/2017, o que poderia indicar necessidade de aposentadoria por invalidez. 
 Em resposta, a UFPB apresentou laudo médico diagnóstico e esclareceu que embora o art. 6º, XIV da Lei 7.713/1988 assegure ao portador da doença de Parkinson o direito à isenção de imposto de renda, ser portador de doença grave não necessariamente torna o servidor inválido para o trabalho, conforme Nota Técnica 4907/2018-MP. Até porque a doença que acomete a servidora possui vários níveis, necessitando de perícia médica para analisar cada caso. No caso em tela, o laudo pericial emitido em 8/2/2017 apenas atestou o direito à isenção do imposto de renda, sem mencionar qualquer tipo de invalidez da servidora (peça 12, pg. 9) . 
CONCLUSÃO
 Tendo em vista as análises realizadas no ato em epígrafe, cabe considerar ilegal e recusar o registro da concessão em favor de Maria Jose de Carvalho Costa, em virtude da averbação indevida de tempo de atividade insalubre em regime estatutário, decorrente de Mandado de Injunção, em aposentadoria concedida com base na EC 20/1998. 
PROPOSTA DE ENCAMINHAMENTO
 Ante o exposto, e de conformidade com o preceituado nos artigos 71, III, da Constituição Federal de 1988; 1º, V, e 39, II, da Lei 8.443/1992; e 1º, VIII, e 259, II, do Regimento Interno/TCU, propõe-se:
1.1. considerar ilegal e recusar o registro do ato inicial de aposentadoria de Maria Jose de Carvalho Costa (CPF: XXX.078.044-XX) ;
1.2. dispensar o ressarcimento das quantias indevidamente recebidas de boa-fé, consoante o disposto no Enunciado 106 da Súmula de Jurisprudência do TCU; 
1.3. determinar à Universidade Federal da Paraíba que:
1.3.1. faça cessar os pagamentos decorrentes do ato impugnado, comunicando ao TCU, no prazo de quinze dias, as providências adotadas, nos termos dos art. 262, caput, do Regimento Interno do TCU;
1.3.2. informe à interessada o teor o acórdão que for prolatado, alertando-a de que o efeito suspensivo proveniente de eventual interposição de recurso junto ao TCU não a exime da devolução dos valores indevidamente percebidos após a notificação, em caso de não provimento desse recurso; 
1.3.3. encaminhe ao TCU, no prazo de trinta dias, comprovante da data de ciência da interessada, nos termos do art. 4º, § 3º, da Resolução - TCU 170/2004.
O Ministério Público, representado nos autos pelo Procurador Dr. Sergio Ricardo Costa Caribé, manifestou-se de acordo com a proposição da unidade técnica (peça 23) . 
	É o Relatório.

Ivana Ludmilla Villar Maia (OAB/PB 10.466) e outros.

Procurador Sergio Ricardo Costa Caribé.

APOSENTADORIA. CÔMPUTO DE TEMPO DE ATIVIDADE INSALUBRE APÓS A INSTITUIÇÃO DO REGIME JURÍDICO ÚNICO. IMPOSSIBILIDADE DE COMBINAR O REGRAMENTO DE APOSENTADORIA ESPECIAL COM O REGRAMENTO DE APOSENTADORIA COMUM. OITIVA. ILEGALIDADE. DETERMINAÇÕES.

APOSENTADORIA (APOS)

Secretaria de Fiscalização de Pessoal (Sefip).

Trata-se de ato de concessão de aposentadoria emitido pela Universidade Federal da Paraíba em favor da ex-servidora Maria Jose de Carvalho Costa.
Em análise preliminar, a Sefip constatou como indício de irregularidade para o ato em epígrafe, a averbação de tempo insalubre (2 anos, 3 meses e 3 dias) , na vigência da Lei 8.112/1990, com fundamento em Mandado de Injunção (MI 880) . Considerando que o ato em questão foi disponibilizado ao TCU há mais de 5 anos (1/4/2008) , nos termos do Acórdão 587/2011-TCU-Plenário, a Sefip oportunizou à interessada as garantias constitucionais inerentes ao contraditório e à ampla defesa.
Em decorrência de tal fato, a ex-servidora foi instada a se manifestar no processo acerca da irregularidade mencionada (peça 14) . Em paralelo, a unidade técnica também diligenciou a entidade com vistas a obter informações para o esclarecimento do indício apontado (peça 1) .
Em síntese, a inativa aduz: (i) a decadência da Administração Pública rever o ato de aposentadoria; (ii) a boa-fé e a segurança jurídica; (iii) ausência de inconsistência no computo do tempo insalubre na vigência da Lei 8.112/1990
Após analisar as informações carreadas aos autos, a Sefip concluiu que a averbação de tempo de atividade insalubre em regime estatutário, decorrente de Mandado de Injunção, em aposentadoria concedida com base na EC 20/1998, está irregular, maculando o registro do ato.
O Ministério público junto ao TCU ratificou as propostas da unidade técnica.
-II-
Registro minha concordância integral com a proposta formulada pela unidade técnica, ratificada pela manifestação do MPTCU, razão pela qual acolho os pareceres precedentes por seus próprios fundamentos, valendo-me, para tanto, da técnica da motivação per relationem, nos termos do art. 2º, § 3º, do Decreto 9.830, de 10 de junho de 2019, sem prejuízo de tecer os comentários a seguir. 
Observo que, quanto ao período insalubre posterior à Lei 8.112/1990 averbado pela interessada com fator 1.20 (12/12/1990 a 22/3/2002) , supostamente amparado pelo MI 880 do STF, o TCU tem entendimento consolidado no sentido de que, ao julgar Mandados de Injunção desse gênero, o STF apenas colmatou a lacuna existente na regulamentação do art. 40, § 4º, da Constituição Federal de 1988, com a norma existente no art. 57 da Lei 8.213/1991. Nesse sentido os Acórdãos 471/2014, 624/2014, 625/2014, 882/2014, 3.922/2014 e 6.522/2014, todos da Primeira Câmara.
Portanto, o direito tornado exequível pela via do MI 880 foi aquele insculpido no referido dispositivo da Carta Magna, que assegura aposentadoria especial a servidores públicos portadores de deficiência ou que laborem em condições perigosas, penosas ou insalubres, mediante aplicação analógica do caput do art. 57 da Lei 8.213/1991.
Vale dizer, entretanto, que o preenchimento da sobredita lacuna não permitiu que, na aposentadoria comum de servidor público, houvesse o aproveitamento majorado, mediante aplicação de um fator multiplicador, de tempo de contribuição prestado sob condições especiais (previsto no § 5º do art. 57 da Lei 8.213/1991) . Nesse sentido, observo que o Supremo Tribunal Federal cuidou de distinguir as duas questões (aposentadoria especial e conversão de tempo especial em tempo comum) , consoante se observa da ementa do MI 2.123 AgR/DF, in verbis:
“EMENTA Agravo regimental em mandado de injunção. Pedido de conversão do tempo de serviço. Ausência de previsão constitucional. Recurso provido. 
1. O mandado de injunção volta-se à colmatagem de lacuna legislativa capaz de inviabilizar o gozo de direitos e liberdades constitucionalmente assegurados, bem assim de prerrogativas inerentes à nacionalidade, à soberania e à cidadania (art. 5º, LXXI, CF/1988) . 
2. É imprescindível, para o exame do writ, a presença de dois pressupostos sucessivos: i) a verificação da omissão legislativa e ii) a efetiva inviabilidade do gozo de direito, faculdade ou prerrogativa consagrados constitucionalmente em razão do citado vácuo normativo. 
3. O preceito constitucional em foco na presente demanda não assegura a contagem diferenciada do tempo de serviço e sua averbação na ficha funcional; o direito subjetivo corresponde à aposentadoria em regime especial, devendo esta Suprema Corte atuar na supressão da mora legislativa, cabendo à autoridade administrativa a análise de mérito do direito, após exame fático da situação do servidor. 
4. A pretensão de garantir a conversão de tempo especial em tempo comum mostra-se incompatível com a presente via processual, uma vez que, no mandado de injunção, cabe ao Poder Judiciário, quando verificada a mora legislativa, viabilizar o exercício do direito subjetivo constitucionalmente previsto (art. 40, § 4º, da CF/88) , no qual não está incluído o direito vindicado. 
5. Agravo regimental provido para julgar improcedente o mandado de injunção.” 
 (destaques acrescidos) 
Assim, observo que, ao decidir o MI 880, o STF apenas supriu a lacuna presente na regulamentação do § 4º do art. 40 da CF/1988 com a fórmula estabelecida no art. 57 da Lei 8.213/1991. Nesse contexto, é importante destacar que o STF jamais reconheceu aos servidores o direito de combinar o regramento da aposentadoria especial com o regramento da aposentadoria comum, algo que, no âmbito do regime geral de previdência (RGPS) , é feito por meio da conversão do tempo de serviço – a chamada contagem ponderada.
Também não prosperam os argumentos sustentados pela interessada de que a recusa de registro estaria impossibilitada pela decadência administrativa e ofenderia o princípio da segurança jurídica. Isso porque, conforme bem ponderou a unidade técnica, nos termos da jurisprudência do STF, os atos de concessão de aposentadoria têm natureza complexa, nascendo de forma precária a partir da concessão pelo gestor competente e aperfeiçoando-se apenas após o registro pela Corte de Contas. Assim, o ato de aposentadoria somente passa a estar plenamente formado (perfeito) , válido (aferição da legalidade com reflexo de definitividade perante a Administração) e eficaz (plenamente oponível a terceiros, deixando de apresentar executoriedade provisória) quando recebe o registro pela Corte de Contas. Portanto, não havendo o registro, não há que se arguir ofensa aos princípios mencionados. Ilegal, portanto, a concessão em análise.
Ante o exposto, VOTO para que seja adotada a minuta de acórdão que ora trago ao exame deste Colegiado.
TCU, Sala das Sessões Ministro Luciano Brandão Alves de Souza, em 15 de outubro de 2019.
Ministro VITAL DO RÊGO 
Relator